臺灣臺北地方法院民事判決　　　　　　　95年度訴字第9768號
原　　　告　丙○○
訴訟代理人　陳國雄律師
複　代理人　劉鴻邈律師
被　　　告　乙○○
訴訟代理人　許卓敏律師
複　代理人　賴志凱律師
被　　　告　丁○○
　　　　　　甲○○
上二人共同
訴訟代理人　李師榮律師
複　代理人　張英郎律師
上列當事人間請求損害賠償事件，本院於中華民國96年11月14日
言詞辯論終結，判決如下：
    主      文
被告乙○○應給付原告新台幣貳佰壹拾萬元，及自民國九十五年
九月十四日起至清償日止，按年息百分之五計算之利息。
被告丁○○應給付原告新台幣貳佰萬元，及自民國九十五年九月
十二日起至清償日止，按年息百分之五計算之利息。
本判決第一、二項中如有任一被告為給付時，他項之被告於其給
付金額之範圍內同免為給付義務。
原告其餘之訴駁回。
訴訟費用由被告乙○○、被告丁○○各負擔二分之一。
本判決原告勝訴部分，於原告分別以新台幣柒拾萬元、新台幣陸
拾陸萬柒仟元為被告乙○○、被告丁○○供擔保後，得假執行，
但被告乙○○、被告丁○○如分別以新台幣貳佰壹拾萬元、新台
幣貳佰萬元為原告預供擔保，得免為假執行。
原告其餘假執行之聲請駁回。
    事實及理由
一、原告主張：
（一）伊於民國95年3月9日與被告乙○○就坐落台北市○○路27
      1巷1號2樓房地（下稱系爭房地）簽訂不動產買賣契約書
      ，約定買賣價金為新台幣（下同）850萬元，業已支付前
      三期價款共200萬元。又依買賣契約書之約定，伊付清第
      二、三期款時，被告乙○○應交付移轉登記所須之文件書
      類，並加蓋專用印章交予受託之聯華代書事務所辦理契稅
      、土地增值稅之申報，以及系爭房地所有權移轉登記。詎
      被告乙○○交付之過戶文件均為偽造，致無法辦理所有權
      移轉登記，被告乙○○顯未依約履行。伊雖發函催告被告
      乙○○限期履行其出賣人之義務，惟被告乙○○至今仍未
      履行，為此除以起訴狀繕本之送達為解除買賣契約之通知
      外，並依買賣契約書第10條第2項約定，請求乙○○返還
      買賣價金200萬元及同額之違約罰金200萬元。
（二）按地政士於受託辦理業務時，應查明委託人確為登記標的
      物之權利人或權利關係人，並確實核對其身分後，始得接
      受委託，地政士法第18條定有明文，而此一規定，乃為維
      護不動產交易安全，以保障人民財產權益而設（參地政士
      法第1條），是地政士法此一規定，亦為民法第184第2項
      所指保護他人之法律。伊係經由在聯華代書事務所任職之
      被告甲○○及其僱主即被告丁○○介紹始知悉系爭房地之
      買賣，在其等仲介及搓合後，進而與被告乙○○簽訂系爭
      房地買賣契約。而不動產所有權移轉登記、銀行貸款等事
      項，以及保證本票之保管，亦皆交由聯華代書事務所處理
      ，是被告甲○○、丁○○對於賣方是否確為登記標的物之
      權利人或權利關係人？其交付文件是否真正？自有查證及
      確認之義務。詎台北市中山地政事務所（下稱中山地政事
      務所）於95年3月28日以該案所有權狀、印鑑證明及身分
      證影本涉有偽（變）造為由，駁回所有權移轉登記之申請
      。經閱上開印鑑證明，一眼即可發現其發證機關記載「台
      北市三重市戶政事務所」、現住地址記載「台北市三重市
      培德里... 」等明顯錯誤之處，被告甲○○、丁○○卻未
      發現，足見其等顯有重大過失，且未查明賣方是否為登記
      標的物之權利人或權利關係人，亦未確實核對其身分，則
      依民法第184條第2項、第188條第1項之規定，被告甲○○
      、丁○○二人對伊所受買賣價金200萬之損害，自應負連
      帶損害賠償責任。
（三）且按受任人因處理委任事務有過失，或因逾越權限之行為
      所生之損害，對於委任人應負賠償之責；又地政士不得有
      違反法令執行業務之行為，民法第544條、地政士法第27
      條第1款所分別定有明文。被告乙○○係向原所有權人黃
      陸珠買受系爭房地，而被告乙○○與訴外人黃陸珠間之買
      賣，亦係委任被告丁○○所經營之聯華代書事務所辦理，
      惟被告乙○○與黃陸珠間之買賣，尚未辦妥買賣所有權移
      轉登記，即再行轉售於伊，顯已違反土地稅法第54條第2
      項「土地買賣未辦竣權利移轉，再行出售者，處再行出售
      移轉現值百分之二之罰鍰」、平均地權條例第81條「土地
      買賣未辦竣權利移轉登記，承買人再行出售該土地者，處
      應納登記費二十倍以下之罰鍰」、契稅條例第26條「納稅
      義務人應納契稅，匿報或短報，經主管稽徵機關查得，或
      經人舉發查明屬實者，除應補繳契稅並加處以應納稅額一
      倍以上三倍以下之罰鍰」等規定，足見被告丁○○、甲○○確有違反地政士法第27條第1項違反法令執行業務之規
      定，未盡善良管理人之注意義務，以致伊受有買賣價金無
      法取回之損害，依上開規定，伊自可請求被告丁○○負委
      任契約之受任人損害賠償責任。
（四）並聲明：（1）被告乙○○應給付原告400萬元，及自起訴
      狀繕本送達翌日起，按年息5%計算之利息。（2）被告丁○○、甲○○應連帶給付原告200萬元，及自起訴狀繕本
      送達翌日起，按年息5%計算之利息。（3）前二項聲明，
      於被告中任一人給付200萬元後，其他被告在200萬元之範
      圍內，免除其給付之責任。（4）願供擔保，請准宣告假
      執行。
二、被告乙○○辯稱：
（一）伊向訴外人黃陸珠購買系爭房地，談妥價金780萬元，遂
      委託被告丁○○經營之聯華代書事務所辦理簽約、繳納稅
      捐、移轉登記等事宜，由被告丁○○僱用之被告甲○○負
      責辦理簽約及審核文件。於95年3月8日早上，黃陸珠代理
      人「陳萬發」向伊表示：黃陸珠急需用款，頭期款142萬
      元須以現金支付，勿以匯款方式等語，伊不知是否妥當，
      故致電被告甲○○詢問其意見，獲其告以：現金與匯款是
      一樣的，反正簽約時賣方會將全部證件交我確認無誤，沒
      有什麼問題等語，伊信專業代書所言，即於95年3月8日下
      午2時帶現金至代書事務所，經被告甲○○核對「陳萬發
      」提出之所有權狀正本、「陳萬發」及黃陸珠兩人身份證
      、戶籍謄本、印鑑章及印鑑證明書、黃陸珠授權書無誤，
      親自代撰系爭房地買賣契約書完成簽約手續，伊則當場將
      現金142萬元交付「陳萬發」。經被告丁○○、甲○○介
      紹，伊即於95年3月9日將系爭房地轉售與原告，並仍由被
      告丁○○指派甲○○擔任代書辦理簽約手續，將系爭房地
      以850萬元售予原告。又兩造簽約當時，原告曾檢查「陳
      萬發」之各項證件，發現其中所有權狀上未登載共同使用
      部分（公設），與建物謄本記載不符，當時被告甲○○表
      示：這很正常，72年之前的房子公設多未辦理登記等語，
      數日後，被告丁○○即為兩造向中山地政事務所申請辦理
      所有權移轉登記，以原告之58萬元繳交土地增值稅。詎移
      轉登記之申請竟於95年3月28日遭地政事務所以：證件係
      偽造（變造）為由駁回，伊至此始知自稱「陳萬發」之人
      交予代書審核無誤之戶籍謄本、印鑑證明書、授權書、身
      份證等文件，均為偽造或變造，系爭房地不能辦理登記，
      「陳萬發」更自簽約收取伊之現金142萬元，即逃逸無蹤
      。是本件契約不能履行，係因被告丁○○及甲○○，辦理
      系爭房地契約簽約及審核文件未盡善良管理人責任，收受
      伊前手陳萬發交付之戶籍謄本、印鑑證明、授權書、身份
      證等文件，均為偽造或變造，致使申請移轉登記遭中山地
      政事務所退件，故本件契約無法履行容有不可歸責於伊之
      事由，伊自不必加倍返還定金，且因伊對丁○○、甲○○
      之委任債務不履行有損害賠償請求權，自得依法讓與原告
      。
（二）伊先後兩次委任被告丁○○辦理系爭房地之簽約及移轉登
      記事件，縱被告丁○○無法親自辦理，依地政士法第17條
      規定，仍應經其同意後，再複委任其他地政士辦理；惟被
      告丁○○明知被告甲○○無地政士資格，竟違背善良管理
      人之注意義務，再複委任非代書、不具專業能力之受雇職
      員甲○○全權負責兩件不動產買賣契約並負責審核文件之
      真正、對兩造提供地政士之專業建議，致兩造均誤以為被
      告甲○○具代書資格而相信其判斷。上述由自稱「陳萬發
      」之人交由代書審核之文件，諸如：（1）印鑑證明書上
      之出具機關名稱記載為「台北『市』三重市戶政事務所」
      ；（2）代書自行調閱之真正建物登記謄本上有共有使用
      （公設）之記載，而所有權狀上並未記載；（3）戶籍謄
      本之記事欄文字排列過於鬆散，與一般請領之謄本排列明
      顯不同等處，均自肉眼觀之，即可輕易察覺，代書如能善
      加注意，即應進一步確認其是否偽造，然代書顯然未詳細
      查覺；另上開文件中有關陳萬發之身分證字號不符合排列
      規則，專業代書只要輸入電腦即可查得；又伊如以匯款方
      式交付頭期款，除可確保追查金錢流向，尚可規避其假身
      分證無法開戶之弊端，匯入金錢之際即能立刻發現問題，
      然因信任代書建議，同意直接交付現金，致追索無門，肇
      致損失；況兩造於3月9日簽約時，原告已向甲○○提出所
      有權狀未登公設之疑問，當時如進一步追查，或能減少原
      告損失。惟被告丁○○、甲○○受伊委託，均未能盡善良
      管理人之注意，及時發現，反而促使伊直接以現金給付，
      其等有過失甚明。本件契約債務不能履行，顯係另有可歸
      責之人，而不可歸責於伊，原告自不能主張伊應加倍返還
      已收款項。再原告給付之200萬元，其中58萬元係交由被
      告丁○○預繳移轉登記之土地增值稅，惟既未能辦妥移轉
      登記，自仍能申請退稅，應責由被告丁○○辦理退稅，不
      應由伊返還。另142萬元因被告丁○○等疏失而全數遭「
      陳萬發」所騙，伊就本件買賣契約非但未取得分文，更損
      失慘重，業已對被告丁○○、甲○○二人起訴請求損害賠
      償，並願將損害賠償請求權讓與原告，以彌補原告之損失
      。
（三）並聲明：（1）原告之訴及假執行之聲請均駁回。（2）如
      受不利之判決，願預供擔保請准宣告免為假執行。
三、被告丁○○、甲○○辯稱：
（一）被告丁○○依地政士法第18條規定，固於受託辦理業務時
      應查明「委託人確為登記標的物之權利人」或「權利關係
      人」，然該規定並未賦予地政士有實質審查之義務。又本
      件交易係由原告與被告乙○○自行看屋、協商交易條件後
      ，始到伊事務所辦理簽約及過戶手續，原告對被告乙○○
      非系爭房地之所有權人事前既已知悉，且買賣雙方並於契
      約書上其他約定事項載明「由黃陸珠女士移轉於買方或買
      方指定之登記名義」，原告就該「登記標的物權利人」或
      「權利關係人」早已知悉，並應於審核無誤後始至伊事務
      所辦理相關手續，該部分原告有嚴重疏失。本件原告何時
      看屋及其過程，因涉及被告乙○○係於95年3月8日先與所
      謂所有權人黃陸珠之代理人陳萬發訂立買賣契約，又如何
      急於翌日即與原告另訂買賣契約涉及原告對一般應注意事
      項，如所有權人及占有情形等應明確認定，顯有過失。被
      告乙○○涉及偽造文書、買賣詐騙案件，且原告係自行與
      被告乙○○協商買賣內容事宜，原告就該交易過程明顯有
      所疏失，應負重大過失之責任；伊固受委任辦理簽約及過
      戶事宜，依前開地政法規定，並無實質審查權狀真偽之義
      務（且無此能力），尚不得據以認定伊有所疏失；是本件
      原告之受有損害實導因被告乙○○所涉之詐騙行為所致，
      尚非伊代辦過戶事務之責任，足見若原告所述為真實，亦
      即原告之損失與委任伊之辦理過戶間亦無相當因果關係。
（二）原告於台灣台北地方法院檢察署95年度偵字第19461號偵
      查中稱「我於95年3月6日或7日，從朋友口中得知台北市
      中山區○○路371巷1號2樓，該址原買主乙○○亟需資金
      轉售」（見上開偵查卷第9頁），又自承「3月6日或7日由
      一位蔡姓友人居間介紹買賣此屋，說賣主缺錢要大筆資金
      於轉售」（見同上偵查卷第32頁）；然被告乙○○係於96
      年3月8日始就系爭房地與陳萬發簽訂買賣契約，故本件原
      告指於95年3月6日或7日得知「原買主」需資金或「賣主
      」缺錢於轉售，均與事實矛盾。原告於3月6日或7日由蔡
      先生處已知悉被告乙○○需錢要出售房屋，又被告乙○○
      於本院審理時稱：係因蔡先生介紹於3月9日始決定再出售
      房屋（見本院96年1月12日筆錄第6頁），豈非矛盾？且被
      告乙○○稱：蔡先生之姓名均尚需查證，原告亦僅謂友人
      蔡先生，豈合乎常理？本件蔡先生既為仲介，簽約時仲介
      人何以未到場？仲介費之給付或價格之商議均不見原告說
      明，僅稱係「友人」介紹，原告於系爭房地買賣顯有無應
      注意事項如權狀之真正及所有權人之確認及款項交付（包
      括房貨等）仲介方面有無提供意見等，均未見說明，豈能
      以被告丁○○係代書應審查上開資料真正等為由，而免除
      買受人應有之注意義務及責任？本件原告於偵查中與本院
      審理時之陳述有所出入，足證其就系爭買賣有重大疏失，
      且是否屬與第三人同謀，仍屬疑義。
（三）被告乙○○自承任職於夢想家房屋仲介公司及中信仲介1
      個月，對於房屋之交易程序知之甚詳，對於買賣房屋應先
      確認產權（包括土地所有權狀及印鑑）等資料真正，該部
      分均疏失未處理，且原告既經所謂「友人」蔡先生，則蔡
      先生既為仲介，且又是原告之朋友，對於上開購屋應行注
      意事項均疏失未為注意，僅謂伊係知名代書事務所，即能
      免其注意之義務？該部分原告顯有疏失且對損害之造成「
      與有過失」，自應負其責任。伊亦可依過失相抵減免責任
      。本件原告與乙○○間之買賣契約因標的自始非出賣人所
      有，亦即以存在之買賣標的尚無從認定買賣契約之成立，
      即無效之買賣契約，原告本可依法解除或請求賣方即被告
      乙○○返還已收受之價款142萬元（另58萬元係繳納土地
      增值稅，本件既無真正交易，依法不可能課稅，即可請求
      退還，原告該部分並無損失）；換言之，原告之損害係因
      出賣人為詐欺或受詐欺行為所造成，尚與委任丁○○等辦
      理過戶程序之審查與遞送申請書至地政事務所間無相當因
      果關係，自不得請求本件之損害賠償。
（四）原告依民法第544條主張被告丁○○違背委任契約造成損
      害，應對原告負賠償責任，該部分伊業以依地政士法第18
      條之規定並未賦予地政士有實質審查之義務為由答辯，足
      證被告丁○○就系爭房地買賣之辦理手續上審查並無過失
      可言，自無需負賠償責任。況被告甲○○於本件委任事件
      中，僅為被告丁○○之履行輔助人，依民法第224條規定
      ，縱被告丁○○違背委任契約應負責任，亦能對被告丁○○請求損害賠償，尚不及於被告甲○○。再本件被告丁○○依地政士法本無從為實質之審查，其受僱人自無所謂因
      執行職務不法侵害他人權利可言，原告以民法第184條第2
      項及第188條主張伊應負連帶賠償之責任，仍屬無據。況
      本件原告受侵權之實際損害為何，並未具體指陳，且未舉
      證證明伊之行為與本件係詐害行為所造成之損害間有何因
      果關係存在，故原告該部分主張無理由。
（五）並聲明：（1）原告之訴及假執行之聲請均駁回。（2）如
      受不利之判決，願預供擔保請准宣告免為假執行。
四、兩造不爭執之事實：
（一）原告於95年3月9日與被告乙○○簽訂系爭房地買賣契約，
      約定買賣價金為850萬元，原告業已給付被告乙○○200萬
      元，茲因被告乙○○所交付之系爭房地所有權狀、印鑑證
      明及戶籍資料等產權移轉所應具備之證件均為偽造或變造
      ，經原告催告被告乙○○限期交付真實文件履行移轉所有
      權登記之義務而未履行，以本件起訴狀繕本之送達作為通
      知被告乙○○解除系爭房地買賣契約，此有交款備忘錄、
      存證信函在卷可稽。
（二）原告及被告乙○○委託被告丁○○即聯華代書事務所辦理
      系爭房地所有權移轉登記事宜，此有系爭房地買賣契約可
      稽。
（三）台灣台北地方法院檢察署96年2月5日95年度偵字第19461
      號案件，以被告乙○○與真實年籍不詳自稱「陳萬發」之
      成年男子間無犯意聯絡及行為分擔為由，而對被告乙○○
      所涉行使偽造私變造文書及詐欺罪嫌，為不起訴處分確定
      ，經本院依職權調取該卷宗核閱無訛。
五、得心證之理由：
    本件兩造所爭執之處，應在於原告主張其已解除系爭買賣契
    約，被告乙○○應返還已付價金200萬元，及依約給付同額
    之違約金是否有理由？被告甲○○未能查證系爭房地產權狀
    等文件真偽，致未完成系爭房地買賣是否構成侵權行為？被
    告丁○○應否負民法第544條損害賠償之責任？茲分述如下
    ：
（一）被告乙○○應返還原告200萬元，及給付違約金：
  １、按契約解除時，當事人雙方回復原狀之義務，除法律另有
  　　規定或契約另有訂定外，依左列之規定：一由他方所受領
    　之給付物，應返還之，民法第259條定有明文。而系爭房
      地買賣契約第10條第2項約定：「賣方如不履行契約所定
      各項義務者，即為賣方違約，買方得限期催告履行，逾期
      仍不履行即予解除契約，賣方應將所收價款退還外，並應
      同時賠償與已繳價款同額之違約罰金」。
  ２、經查，本件原告繳付200萬元後，惟被告乙○○所交付之
      系爭房地所有權狀、印鑑證明及戶籍資料等產權移轉所應
      具備之證件均為偽造或變造，而無法履行其所負移轉登記
      之義務，原告即解除系爭買賣契約，為兩造所不爭執，是
      被告乙○○既未能交付真實之系爭房地產權資料，則被告
      乙○○即有不履行約定義務之情事，其依約自應將所收價
      款200萬元退還原告，並賠償原告違約金，是被告乙○○
      辯稱：本件契約無法履行容有不可歸責於伊之事由，伊自
      不必加倍返還定金云云，殊無足採。被告乙○○雖辯稱上
      開價金中58萬元部分係土地增值稅，本件買賣既未完成，
      原告自得申請退稅而未受損害云云；惟系爭買賣契約第7
      條第3項既約定土地增值稅由賣方即被告乙○○負擔，是
      原告所交付之200萬元並未包含原告所應負擔之稅賦費用
      ，而係屬買賣價金，是被告乙○○所辯，尚無可採。
  ３、又按約定之違約金額過高者，法院得減至相當之數額，民
      法第252條定有明文，故約定之違約金苟有過高情事，法
      院即得依此規定核減至相當之數額，並無應待至債權人請
      求給付後始得核減之限制。此項核減，法院得以職權為之
      ，亦得由債務人訴請法院核減，最高法院79年台上字第16
      12號判例可資參照。本件原告除利息損失外，尚無證據證
      明有其他損害，且未能提出被告乙○○與第三人「陳萬發
      」有共同詐欺原告之證據，本院審酌上情，認本件違約金
      尚屬過高，原告得請求之違約金應予酌減至10萬元，則原
      告得請求返還之價金及違約金合計為210萬元。
（二）被告甲○○無不法侵害原告之權利，不負侵權行為責任，
      被告丁○○無須負連帶侵權責任：
  １、按違反保護他人之法律，致生損害於他人，負賠償責任，
      但能證明其行為無過失者，不在此限，民法第184條第2項
      定有明文。本件原告主張被告甲○○未查明及確實核對乙○○與「陳萬發」是否為系爭房地之權利人或權利關係人
      ，亦未確實核對其身分，及其交付系爭房地產權文件是否
      真正，即受理系爭房地移轉登記業務，致原告受有200萬
      元之買賣價金損害，應依地政士法第18條、民法第184條
      第2項，負損害賠償責任等語。而地政士法第18條固規定
      地政士於受託辦理業務時，應查明委託人確為登記標的物
      之權利人或權利關係人，並確實核對其身分後，始得接受
      委託。然查，被告乙○○自承其係與黃陸珠之代理人「陳
      萬發」簽訂系爭房地買賣契約，而被告甲○○見證由被告
      乙○○以現金交付「陳萬發」142萬元等情（參被告乙○○95年11月15日民事爭點整理狀第3頁），且系爭房地買
      賣契約第13條第3項其他約定事項載明：「買方（即原告
      ）知悉簽約時，本房地所有權人為黃陸珠女士，待本約簽
      定完竣，由黃陸珠女士移轉予買方或買方指定之登記名義
      人」，足見被告乙○○係自認其已合法向黃陸珠購買系爭
      房地，再行轉售予原告，被告甲○○既已查證系爭房地確
      為黃陸珠所有，並據形式上可認為黃陸珠與被告乙○○已
      完成買賣之文件，而受理系爭房地移轉登記業務。雖上開
      文件事後經查乃係偽造或變造，惟其中黃陸珠、陳萬發身
      份證之真偽，由肉眼觀察並無法辨識，且該身分證號碼排
      列之不符規則性，一般正常合理人亦難以察覺，被告甲○○僅係受僱於被告丁○○之普通職員而非地政士，亦難分
      辨身分證真實性進而確認身分無誤，且被告甲○○見證被
      告乙○○買賣系爭房地整體過程觀之，其認定被告乙○○
      是否為系爭房地權利關係人已屬相當，自難認被告甲○○
      有違規定，則被告甲○○受理系爭房地移轉登記業務難謂
      侵權行為之加害行為，亦無何不法性可言，故原告依侵權
      行為之法律規定請求損害賠償，即無理由，應予駁回。另
      原告以被告甲○○係被告丁○○之受僱人，依民法第184
      條第2項、第188條第1項之規定，主張丁○○應負連帶損
      害賠償責任，惟被告甲○○並無不構成侵權行為，已如前
      述，無庸負損害賠償責任，則身為僱用人之被告丁○○，
      自無需負連帶損害賠償責任，應堪認定。
（三）被告丁○○應負債務不履行之損害賠償責任：
  １、按受任人處理委任事務，應依委任人之指示，並與處理自
      己事務為同一之注意，其受有報酬者，應以善良管理人之
      注意為之；受任人因處理委任事務有過失，或因逾越權限
      之行為所生之損害，對於委任人應負賠償之責，民法第53
      5、544條定有明文。次按，系爭房地買賣契約第11條第2
      項約定：「買、賣雙方同意共同委託地政士辦理本約不動
      產所有權移轉登記及相關手續事實，並許諾專業代理人有
      民法第106條雙方代理之特別權限，且受託人得逕行委任
      第三人為複代理人」。
  ２、經查，本件被告乙○○向自稱黃陸珠代理人之陳萬發購買
      系爭房地，再行轉售原告，原告與被告乙○○委由被告丁○○處理系爭房地所有權移轉登記等相關手續。被告丁○○複委任其職員被告甲○○審查相關文件，即向中山地政
      事務所申請登記，經中山地政事務所於95年3月28日以「
      本案所有權狀、印鑑證明身分證及身分證涉有偽（變）造
      」為由駁回申請等情，為兩造所不爭執，由上可知，原告
      委託被告丁○○處理系爭房地移轉登記事宜，被告丁○○
      並允為處理，依上說明，兩造間核屬成立委任契約無疑。
      又被告丁○○處理原告委任系爭房地移轉登記時受有報酬
      （參系爭買賣契約第12條第1項），是被告丁○○處理系
      爭房地移轉登記之委任事務時，當應負善良管理人之注意
      義務。原告之委任事項係委請具地政士資格之丁○○處理
      系爭房地移轉登記事宜，且被告丁○○明知系爭房地並非
      被告乙○○所有，而係黃陸珠所有，而特於買賣契約其他
      約定事項載明乙事，解釋上，原告委任之內容即包含由被
      告丁○○應確認黃陸珠之系爭房地所有權狀、印鑑證明、
      登記謄本是否為真實，此乃攸關原告與被告乙○○締約與
      否之重要考量要素，否則雙方何須攜帶前開文件至被告丁○○之事務所，交由其查驗核對文件，方辦理簽約付款等
      情，關於此重要之締約事項，依民法第535條後段之規定
      ，被告丁○○應負善良管理人之注意義務，善盡調查之能
      事，並詳予告知原告。惟查，該印鑑證明書之記載「台北
      『市』三重市戶政事務所」、「現住住址：台北『市』三
      重市○○里○○鄰○○路○段105巷20號3樓」（參原證五）
      ，負責核對文件之被告甲○○竟未能發現此一明顯重大之
      錯誤，亦未能發現所有權狀漏未記載共同使用部分等可疑
      之處，致使原告誤認「陳萬發」係黃陸珠之代理人，有權
      處分系爭房地予被告乙○○，復由被告乙○○出賣予原告
      ，原告因此給付被告乙○○買賣價金200萬元。而依吾人
      智識經驗判斷，被告甲○○之輕率行為通常均有致使一般
      人誤認黃陸珠有授權「陳萬發」出賣系爭房地，進而交付
      價金，而發生同樣損害結果之可能者，故被告甲○○之行
      為與原告之損害間，堪認具有相當因果關係。又被告丁○○辯稱本件原告與乙○○交易，原告除未審查前開文件外
      ，對於雙方應加以確認之買賣交易條件，例如會算水電費
      、瓦斯費、其他稅費、仲介費之給付等，迄未見原告舉證
      ，亦足證原告與被告乙○○間有否真正買賣已屬疑義，或
      縱有買賣，原告亦屬嚴重疏失，伊主張過失相抵云云；惟
      按民法第217條第1項過失相抵之規定，須被害人之行為予
      損害之發生或擴大以助力，而與損害之發生有相當因果關
      係，亦即構成損害之共同原因者，始有其適用，倘按一般
      客觀情形，茍該行為並不必然發生損害之結果，即無相當
      因果關係可言，當不得遽指具有共同之原因力，賠償義務
      人自不得以被害人與有過失為抗辯。經查，被告丁○○所
      述之買賣交易條件，均非買賣契約所成立之必要之點，尚
      難以該臆測之詞否認原告與被告乙○○成立買賣契約。而
      原告基於對地政士專業之信賴，將確認產權文件真實之委
      辦事項，交由被告丁○○認定應難認係有過失，況且若原
      告交由其他地政士事務所辦理，亦未必然發生本件結果。
      因此，原告縱有未辨識文件真偽，即有交付給被告丁○○
      辦理登記之行為，亦顯與損害之發生或擴大無相當因果關
      係，依上說明，殊難認定原告本身與有過失，故本件應無
      過失相抵之適用。
  ３、本件被告甲○○係被告丁○○履行委任債務之人，被告丁○○對於被告甲○○應注意能注意而疏未注意核對文件之
      行為，造成原告之價金損害，依據民法第224條、第544條
      之規定，自應負擔債務不履行之損害賠償責任。而被告甲○○既係被告丁○○之受僱人，本於契約相對性法則，對
      原告不負有契約上之義務，且原告並未委任被告甲○○辦
      理系爭房地移轉登記事務，亦有買賣契約可稽，則被告甲○○自不需負債務不履行損害賠償之責。
（四）又查，被告丁○○就此200萬元損害賠償對於原告之債務
      ，與被告乙○○就所收取200萬元價金對於原告之債務間
      ，具有同一給付目的，本於各別之發生原因，對原告各負
      全部給付義務，故其中一項債務若有一部分清償，他項債
      務於清償之範圍內亦同歸消滅，屬不真正連帶債務。是原
      告主張被告乙○○及被告丁○○就對於原告200萬元債務
      部分，依據不真正連帶債務之法理，請求被告乙○○及被
      告丁○○於應給付原告200萬元，及自起訴狀繕本送達之
      翌日起至清償日止，按年息5%計算之利息金額範圍內，如
      有任一被告給付者，其餘被告於該給付金額範圍內，免除
      其清償責任，即屬有據。
六、另兩造均陳明願供擔保，請准宣告假執行或免為假執行，經
    核均無不合，爰各酌定如主文所示之擔保金額，併予准許。
    至原告敗訴部分，其假執行之聲請，已失所附麗，應併予駁
    回。
七、本件事證業已明確，兩造其餘主張陳述及所提之證據，經本
    院審酌後，認均不足以影響本判決之結果，均毋庸再予論述
    ，附此敘明。
八、據上論結，原告之訴為一部有理由、一部無理由，依民事訴
    訟法第390條第2項、第392條第2項、第79條、第85條第1項
    ，判決如主文。
中　　華　　民　　國　　96　　年　  12 　　月　 14 　 日
                  民事第六庭  法  官   蕭清清
以上正本係照原本作成。
如對本判決上訴，須於判決送達後20日內向本院提出上訴狀。
中　　華　　民　　國　　96　　年　　12 　　月　 14  　日
                              書記官   林秀娥
